臺灣高等法院高雄分院刑事判決　　　　　　　　　九十年度上更(一)字第二五號
　　上　訴　人
　　即　被　告　乙○○
　　指定辯護人　劉啟輝
右上訴人因重傷害案件，不服臺灣高雄地方法院八十六年度訴字第二三九八號中華民
國八十七年四月三日第一審判決（起訴案號：臺灣高雄地方法院檢察署八十六年度偵
字第九一八０、一０五六八、一一八二三、一二八六九號），提起上訴，判決後，經
最高法院發回更審，本院判決如左：
      主  文
原判決關於乙○○部分撤銷。
乙○○無罪。
      理  由
一、公訴意旨略以：丙○○於民國（下同）八十六年二月六日零時許，在高雄市○○
    區○○路李勇檳榔攤玩撲克牌時與劉承保（經原審判決無罪確定）、田延松發生
    爭執，丙○○不甘遭渠等毆打，返家邀集龔宇光、傅玉霖（年籍不詳）分持球棒
    坐計程車返回至左營區舊城巷一號前發現田延松之兄甲○○，即下車分持球棒共
    同毆打甲○○（丙○○、龔宇光共同毆打甲○○部分已經原審判處罪刑確定），
    致甲○○兩側尺骨骨折，劉承保、田延松（田延松傷害丙○○致重傷部分已經原
    審判決確定）及在旁之乙○○、吳忠賢（吳忠賢於起訴後因肝硬化死亡，經原審
    諭知不受理判決）見狀，以板凳等圍毆丙○○等三人，丙○○遭重擊致頭部多處
    裂傷、頸椎骨骨折，經送醫治療後，下半身仍無感覺，二下肢機能喪失，因認被
    告乙○○涉有刑法第二百七十七條第二項後段之傷害致重傷罪嫌。
二、按犯罪事實應依證據認定之，無證據不得推定其犯罪事實，刑事訴訟法第一百五
    十四條定有明文。又認定犯罪事實所憑之證據，雖不以直接證據為限，間接證據
    亦包括在內；然而無論係直接或間接證證，其為訴訟上之證明，須於通常一般之
    人均不致有所懷疑，而得確信其為真實之程度者，始得據為有罪之認定。再者，
    告訴人之告訴係以使被告受刑事訴追為目的，是其陳述是否與事實相符，仍應調
    查其他證據以資審認，此有最高法院五十二年台上字第一三００號、七十六年度
    台上字第四九八六號判例可資參照。
三、公訴人認被告乙○○涉有右揭傷害致重傷之犯行，係以告訴人丙○○之指訴及同
    案被告龔宇光之指訴為其主要論據，訊據被告乙○○則否認有公訴人所指之犯行
    ，辯稱：當日凌晨零時許，伊在高雄市○○區○○路李勇檳榔攤看告訴人丙○○
    、龔宇光等人賭博，要回去時，無緣無故遭告訴人丙○○及龔宇毆打時，伊亦還
    手毆打告訴人丙○○胸部一拳，經里長李復慶勸阻後即罷手離去，嗣步行欲返回
    高雄市左營區義民巷十七號住處時，聽到有人在喊田延松之哥哥被打，伊走過去
    看時，就發現告訴人丙○○躺在舊城巷一號（按舊城巷對面為義民巷）前地上，
    警察亦隨後抵達，伊並未在舊城巷一號毆打告訴人丙○○，伊距丙○○被打的第
    二現場約六、七十公尺，當時我跟田延松一起要回去，聽說甲○○被打，我就折
    返現場，到現場時丙○○已倒在地上等語。
四、經查：
  (一)告訴人丙○○於警訊時指稱：我於八十六年二月六日零時十分許，在左營區舊城
    巷一號前遭田延松、劉承保兩人毆打，我是於八十六年二月六日凌晨零時許，在
    左營區○○路與埤仔頭街口李勇檳攤玩撲克牌，突然劉承保及田延松跑來向我借
    錢，我不借他們，就要離開時，他們用拳頭毆打我的頭部，然後就跑掉了，我就
    去找朋友龔宇光、傅玉霖到左營區舊城巷一號找他們理論為什麼不借錢給他們就
    要毆打我，當時我有帶球棒乙支，剛從計程車下來，就被他們用椅子打昏了，就
被送醫院醫治等語（見八十六年度偵字第九一八０號卷內所附警卷及偵訊筆錄）
    。於檢察官初次偵查中指稱：八十六年二月六日當天在賭博，劉承保的朋友要向
    我借錢，我不願意，他朋友就打我，我就騎機車回家找朋友來，到達後對方六、
    七人一起毆打我。我一下車就被毆打。劉承保有動手毆打我，是他朋友要向我借
    錢才發生衝突，另外與其同行的二個人是「阿霖」，及龔宇光等語，同時具狀指
    稱：吳台利、田柄義、吳台利之弟綽號「老三」、田柄義之弟綽號「小胖」、劉
    成保及劉成保之友人等六人於八十六年二月五日晚上十一時許，在左營舊城門口
    與其相遇，劉成保之友人開口借錢，伊以不相識而拒絕，渠等六人即藉詞以木棒
    、鐵板共同圍毆，另提出「傅玉霖」、「住高雄市○○○路二之四號」、「電話
    號碼0000000」之紙條一紙附在偵查卷；於檢察官第二次偵查時指稱：當
    時有很多人打我，但是我不知道誰有動手，吳台利是乙○○的二哥，叫吳忠賢，
    他們二人（指吳台利及吳忠賢）打的最兇等語（見八十六年度偵字第九一八０號
    卷十七頁背面、十八頁、二十六頁）。原審審理中指稱：「八十六年二月六日晚
    上十二時在李勇檳榔攤玩撲克牌時沒有與田延松、劉承保發生糾紛，是劉承保要
    向我借錢，我不借他，田延松及另一人便打我，我當時與龔宇光在一塊，我們二
    人皆被打，我回去找傅玉霖拿球棒回現場，他們不在，我們到舊城巷一號，對方
    有七、八人，我下車就被打。三、四人打我」、「乙○○在場」（見原審卷四十
    六頁背面、四十七頁及背面）、「第二次有七、八人之多打我們，劉承保搶我棒
    子跑掉沒打我」、「（乙○○、吳忠賢、田延松是否有打你？）有的，尚有幾人
    跑掉了」（見原審卷第六十頁背面、六十一頁）。「我棒子被劉承保搶走，他們
    有六、七人打我」各等語（見原審卷第一百三十五頁）。證人即為告訴人丙○○
    製作警訊筆錄之警員傅江文於前審調查時到庭結證稱：製作筆錄時丙○○講話不
    會很大聲，但很清醒，他有時會說脊椎會痛，當時他只有說田延松、劉承保二人
    打他等語（見本院上訴卷第八五頁背面）。依證人傅江文及告訴人丙○○上開證
    述情節觀之，告訴人丙○○於警訊中並未提及遭被告毆打，嗣於檢察官偵查中，
    亦未提及有遭被告毆打之情事，何況其於檢察官第二次偵查時仍陳稱：「不知道
    誰有動手」等語，告訴人丙○○於偵查中既明確陳稱：「不知道誰有動手毆打」
    ，則其於檢察官初訊時具狀指稱：遭吳台利之弟綽號「老三」之被告毆打；於原
    審指訴被告亦有毆打云云，即非無疑問。雖證人即告訴人丙○○之姐姐葛春香於
    本院前審調查時到庭證稱：當時丙○○係昏迷狀態，講話講不出來，到法院時，
    根據丙○○所講，我們才去搜集資料，乙○○也有打云云，惟丙○○於訊問後尚
    於警訊筆錄內簽名，有警訊筆錄可憑，且與前揭證人傅江文所證情節不符，是其
    所證丙○○當時係昏迷云云，顯與事實不符，矧告訴人丙○○事後於檢察官偵查
    中仍明確表示不知遭誰毆打。至證人葛春香所證聽丙○○所言後才去搜集資料，
    乙○○也有打人云云，亦屬傳聞證據，無從經由合法之證據調查程序取得證據能
    力，即難採為認定被告有參與毆打告訴人丙○○之證據。
  (二)證人即與告訴人丙○○同行之龔宇光於檢察官偵查中證稱：「有七、八個人動手
    打人」、「當時是有人要向丙○○借錢，丙○○不借，我們就被打，後來回去拿
    鋁捧回現場打人」、「庭上五人（指甲○○、田延松、吳忠賢、劉承保、乙○○
    ）都有動手打我，拿磚塊等打我」（見偵查卷二十六頁正面、三十頁背面）；於
    原審供稱：「當時我與丙○○在李勇檳榔攤，在庭之人皆有在打架現場」（見原
    審卷第四十頁背面）、「我眼鏡破了，不清楚劉承保是否在場」（見原審卷第四
    十七頁）、「第二回被告皆在現場，何人打丙○○，因當時眼鏡壞了，沒看見。
    我眼鏡被打壞，所以何人與我們互毆我搞不清楚，大概有五、六人與我們互毆，
    當時他們皆在場，我近視近四百度」、「當時很混亂，我自己也在打，所以不清
    楚幾個人在打丙○○，只知道有六、七圍在那裡」各等語（見原審卷八十頁、一
    百零五頁、一三五頁背面）。就告訴人丙○○在舊城巷一號前被毆之情形，依證
    人龔宇光上開於檢察官偵查及原審法院所證，其並未目賭被告毆打告訴人丙○○
    至為顯然。嗣龔宇光於本院前審調查時證稱：「第二階段在舊城巷一號前丙○○
    被打時我有在場：：：。乙○○應該有打他，第一階段檳榔攤前就有打」、「（
    你有看見嗎？）那二個兄弟小（按吳忠賢與乙○○係兄弟關係）的確實有打等語
    ，惟經詢以：「你確實看見那二個兄弟小的有打？」，則又證稱：「他有打我，
    我第一階段眼眼破掉了，第二階段靠近打我，我有看見，後來我跑掉了，他們五
    、六人就圍著丙○○打」、「第二階段我確實有跟乙○○打，因為靠得近，看得
    到是兩兄弟那小的跟我對打」（見上訴卷第一六五頁）、「第一階段在李勇檳榔
    攤前他（指被告）沒有打丙○○、「第二階段在庭的乙○○有動手打我：：：：
    可以確定的是打他的人有五個以上，第二階段乙○○有打我」、「當時我們被隔
    開，我們這邊有三個人：：：除了我這個有對打，隔十公尺左右之丙○○處也有
    在對打」、「另一個丙○○朋友在三十公尺處也有在對打，是同時同地在對打，
    我沒有親眼看見乙○○打丙○○，但可以確定他們在場」、「我往北跑，他朋友
    往南跑，我跑掉了他們還在打，五、六人圍著丙○○打：：：警察來，我回到現
    場，看他們還在，我跑到城牆外時，還有一人追我，我回頭看，看到他們還在圍
    著打丙○○」、「第一階段是田延松打我，另外一個人打丙○○」、「沒辦法確
    定乙○○有打丙○○，當時是晚上，又沒有什麼燈光，又沒戴眼鏡，城牆口離打
    架處又有三十公尺遠，無法確定他有無打」、「只知道有五、六個人打丙○○」
    、「第二階段有二、三人打我，乙○○也有動手，我打不過，我才往城牆口跑」
    各等語（見本院上訴卷第一七六頁至一七九頁）。依證人龔宇光上述所證，其於
    同一審判期日先則證稱：應該有打、確實有打，嗣又證稱：眼鏡掉了，看得到是
    兩兄弟與其對打等語。則證人龔宇光是否確有目賭被告動手毆打告訴人丙○○不
    能謂無疑問。其次，其既有四百多度之近視，如其後述所證，當時共分三組，在
    三處同時進行鬥毆，遠者相距有三十餘公尺，近者約十公尺，核與告訴人丙○○
    於本院現場履勘時陳稱：當時三個人分三個位置被毆打等語（見本院上更(一)卷第
    一一七頁背面）大致相符。依證人龔宇光上開所證，其於下車後既持球棒見人就
    打，當時又沒有戴眼鏡，復有五、六人或六、七人圍著丙○○打，則其是否能確
    切目賭該毆打告訴人丙○○之人確為被告，實屬可疑，再者，其既係下車後即持
    球棒見人就打，則當時其既與人鬥毆不敵後旋即往城門外跑，則其是否仍有餘暇
    目睹告訴人丙○○遭何人毆打亦有疑問。又所謂「應該有打」云云，亦係證人個
    人推測之詞。何況之後其亦證稱：「我當天帶一瓶酒去找丙○○：：：丙○○帶
    我到事發的檳榔攤去喝酒，乙○○他們當時也在那邊，我和丙○○要走的時侯，
    有一個人拉丙○○到旁邊去，丙○○跟那個人發生爭執，因為我不在丙○○身邊
    ，所以不知道爭執之原因：：：：我和丙○○一起回到丙○○的家，在他家碰到
    丙○○的朋友，丙○○說了之後就越想越氣，我和丙○○及其友人三人攔了一部
    計程車回到現場要找他們，結果他們已離開現場一百多公尺，找到他們之後停下
    來，我從司機後面車門下車，丙○○從司機座旁的右側門下車，下車後我先拿球
    棒看到人就打，對方有五、六人，丙○○手上也是拿球棒，我有看到丙○○在第
    二現場被打，但是我不確定他被何人打：：：當時天色已經暗，我也在打人同時
    也被人打，所以不敢確定是誰打丙○○」（見本院上更(一)卷第九十三頁至九十四
    頁）、「乙○○在第一、二現場都有在場，第二現場鬥毆時分三組，我是在中間
    ，我沒有打乙○○，但是乙○○有打我」、「坐計程車回到現場，看到甲○○就
    打他，打了之後在週圍的人發覺就圍上來，這裡面也有乙○○」、「巷子裡有路
    燈，亮度從巷頭看到巷尾沒有問題」、「我不記得我是打誰，丙○○打誰及那個
    人是在五十公尺外的人我也不清楚」各等語（見本院上更(一)卷第一一七頁背面、
    第一一八頁、第一四二頁）。是證人龔宇光非但就當時舊城巷一號之燈光、視距
    先後為相反之證述，且就被告是否毆打告訴人丙○○所證亦先後不一，參以所證
    ，在第二現場時，被二、三人毆打，不敵後，往城牆外跑等語，被告在毆打龔宇
    光時，應無同時毆打十公尺外之告訴人丙○○無訛，再者，其既有近視近四百度
    ，而其眼鏡在第一現場已被打掉，在第二現場被毆不敵時，旋即往舊城門，即與
    告訴人丙○○被毆相反之方向跑，且有一人在後追遂，則縱如其所證，有五、六
    人在毆打告訴人丙○○，然其是否仍能目睹，以及所目睹者是否確為被告即非無
    疑問，是其前揭所證被告在第二現場有打告訴人丙○○云云，難謂已達於一般人
    均不致有懷疑而確信其為真實之程度，依最高法院前揭判例意旨，自難採為認定
    被告有動手毆打告訴人丙○○之鄉證據。
  (三)另證人即事發當時在場之唐復光於原審證稱：二月六日凌晨我與田延松及其哥哥
    及我哥哥等四人在門口聊天看見計程車下來三個人，丙○○拿球棒打田延松的哥
    哥倒地，田延松衝過去拿椅子反擊打丙○○，至於與丙○○一同來的的另一人在
    上面那邊打，所以我沒有看見與何人打。甲○○倒地後只有田延松衝過去打丙○○等語（見原審卷第一百三十五頁）。於本院前審調查證稱：有看到打架，在我
    家門口，當時我和甲○○在門口聊天，看到丙○○拿球棒從計程車下來朝甲○○
    鎚打，田延松看到，衝過來反擊，拿椅子打丙○○，沒有看到乙○○在場，只看
    到丙○○、甲○○、田延松三人在打（見本院上訴卷第五十五頁背面）。證人即
    李復慶於原審證稱：舊城巷那次我沒看到（見原審卷第四十七頁背面）；於本院
    前審證稱：當天我出外找朋友聊天騎機車回途時，經過李勇檳榔攤看人打架：：
    ：我是里長就下來勸架，但他們不聽，後來勸了一些人都散了，我就走了，第二
    現場我不在場（本院上訴卷第一二七頁）。於本院審理時證稱：我知道被告乙○○在城門外發生的事，當時我騎車經過看到有人在打架，我一看都是我們鄰里面
    的人，我身為里長就下車看，我勸他們不要打架，他們繼續打，後來我把他們分
    開後他們就停下，當時被告乙○○、田延松、甲○○、丙○○都有在場，停下來
    後我就離開，當時丙○○沒有受傷，站的好好的，並且對罵。後來他們再回到現
    場時我不在場，丙○○為何受傷我不知道，聽說是丙○○他們又帶一部計程車的
    人回來打，才會發生這個不幸的事，但是這部分是我聽說的等語（見本院卷第六
    十八頁）。是證人唐復光、李復慶亦未目睹被告有動手毆打告訴人丙○○。同案
    被告田延松於警訊中供稱：「當日凌晨我在舊城巷內與人談天，忽然有告訴我說
  我大哥甲○○在舊城門口遭人打傷，我急忙趕過去現場，看見丙○○與另三人在
    現場，葛手拿球棒見人就打，也把我大哥打成雙手骨折，我前去拉我大哥也被打
    一棒，我就反抗與他拉址直到路人來才將我們架開」（見警卷第三頁背面）。於
    原審中供稱：「我有打他，因為他一進來便打我哥哥。用丙○○帶來的棒子打丙○○。我搶他的棒子打他。只有我一個人打」各等語（見原審卷第四十一、六十
    、八十、一百零五頁背面）。是其所述，亦無從證明被告有動手毆打告訴人丙○○。
  (四)被告雖未動手毆打告訴人丙○○，然其與田延松間就在第舊城巷一號前傷害告訴
    人丙○○之犯行是否有犯意之聯絡，而由田延松及其他不詳之人間分擔傷害行為
    ？按犯意之聯絡固不以事前謀議為必要，惟依證人龔宇光所證，渠等係在李勇檳
    榔攤被毆後不甘受辱，始返回告訴人丙○○住處攜帶球棒返回現李勇檳榔攤，發
    現被告等已離去後，始又驅車進入舊城巷內，發現甲○○後旋即下車持球棒毆打
    田延松等人。是本件傷害並非被告與田延松等人主動前去挑釁，應無事前即謀議
    傷害告訴人丙○○，且亦查無此部分之證據，又依告訴人丙○○及證人龔宇光所
    證，渠等既於下車後即持球棒動手毆打甲○○，打了後週圍之人發現就圍下來，
    則就田延松、甲○○及其他不詳姓名等人而言，亦係事出突然，瞬間偶發，且所
    持器物又係奪自告訴人丙○○、證人龔宇光，或現場臨時應變，就地拾起地上之
    椅子，而非預先準備，則縱令被告當時亦在場，且亦有出手毆打證人龔宇光，惟
    既係分散各處，亦係各自出於單獨之犯意為之，尚難據此認定被告與動手毆打告
    訴人丙○○之田延松及其他不詳之人，在行為當時有傷害之犯意之聯絡。且毆打
    告訴人丙○○之球棒或椅子既非田延松等人所預備，而係瞬間所取得，亦非被告
    所能預見。是並無證據足以證明被告有動手毆打告訴人丙○○，亦無證據足以證
    明被告與田延松等人就傷害告訴人部分有犯意之聯絡及行為之分擔。末按被告固
    供承有在李勇檳榔攤毆打告訴人丙○○胸部一拳，姑且不論前揭證人李復慶亦證
    稱當時告訴人丙○○並未受傷乙節是否屬實，及告訴人所提出附在警卷之高雄榮
    民總醫院之診斷書亦無告訴人丙○○胸部受傷之記載，且如前所述，第二現場係
    偶發事件，與第一現場並無關聯性，公訴人就此亦未提起公訴，故不予論列，附
    此敘明。
  (五)至告訴人丙○○於偵查中所提供綽號「阿霖」之傅玉霖，住左營大路二之四十號
    ，及0000000號電話，經本院向中華電信北高雄營運處服務中心查詢該電
    話使用人之結果，自七十八年至八十九年六月三十日止之使用人依序為吳慶門、
    黃珠玉、郭麗淑，並無告訴人丙○○所指之傅玉霖其人，經本院向左營區戶政事
    務所查詢結果，左營大路二之四十號亦無傅玉霖之人設籍於該處，經該戶政務所
    以電腦系統查詢結果，所屬左營轄區，在左營區合群新村二三五號有傅玉霖之人
    設籍於該處（見本院卷第五十頁至五十一頁、一百零一至一百零四頁），惟該傅
    玉霖之人已死亡，此經其子傅國雄之於證述在卷，並提出其父生前照片在卷可憑
    ，告訴人丙○○亦稱該傅玉霖並非與其同行之人（見本院卷第八十五頁、一百一
    十六頁）。告訴人丙○○又稱傅玉霖住旗山鎮，約四十七、八年次（見本院卷第
    一百一十六頁），經本院向高雄縣旗山戶政事務所查詢結果，亦無傅玉霖之人設
    籍於所屬轄區，是此部分之證據即無從調查。此外，亦查無其他確切之證據足以
    證明被告有公訴人所指之傷害致重傷之犯行。被告被訴傷害致重罪嫌自屬不能證
    明。
五、原審未詳為推求，據以論罪科刑，尚有未洽，被告執此上訴，為有理由，應由本
    院撤銷改判，並諭知無罪之判決。
據上論斷，應依刑事訴訟法第三百六十九條前段、第三百六十四條、第三百零一條第
一項，判決如主文。
本案經檢察官林應華到庭執行職務。
中    華    民    國        九十一      年      一      月    二十四    日
                              臺灣高等法院高雄分院刑事第四庭
                                  審判長法官  蕭權閔
                                        法官  陳啟造
                                        法官  李嘉興
右正本證明與原本無異。
檢察官如不服本判決，應於判決送達後十日內向本院提出上訴狀，其未述理由者並
應於提出上訴狀後十日內向本院補提理由書（應附繕本)。
                                      書記官  呂素珍
中    華    民    國        九十一      年      一      月    二十八    日
                                                                      Ｈ
